【裁判字號】    95,訴,1616
【裁判日期】    951018
【裁判案由】    毒品危害防制條例
【裁判全文】
臺灣桃園地方法院刑事判決              95年度訴字第1616號
公  訴  人  台灣桃園地方法院檢察署檢察官
被      告  甲○○
上列被告因違反毒品危害防制條例案件，經檢察官提起公訴（95
年度毒偵字第2934號），被告於本院準備程序進行中，就被訴事
實為有罪之陳述，經本院告知簡式審判程序意旨，並聽取公訴人
及被告之意見後，本院合議庭裁定由受命法官獨任依簡式審判程
序審理，並判決如下：
    主  文
甲○○連續施用第一級毒品，累犯，處有期徒刑壹年肆月，扣案
第一級毒品海洛因貳包（含包裝袋貳個，海洛因驗餘總淨重點
壹貳公克）、第二級毒品甲基安非他命貳包（含包裝袋貳個，甲
基安非他命驗餘總淨重拾陸點零伍公克）均沒收銷燬之。
    事  實
一、甲○○前於民國八十八年間因施用毒品案件，經本院裁定施
    以觀察、勒戒後，認有繼續施用毒品之傾向，再經台灣桃園
    地方法院檢察署檢察官聲請、本院以八十八年毒聲字第四五
    三二號裁定送戒治處所施以強制戒治獲准，於執行滿三月後
    ，認戒治成效評定為合格，無繼續戒治之必要，而以本院八
    十九年度毒聲字第三九號裁定停止戒治，所餘戒治期間併付
    保護管束，至八十九年八月十日保護管束期滿未經撤銷，視
    為執行完畢，由臺灣桃園地方法院檢察署檢察官於八十九年
    九月十一日以八十九年度戒偵字第四九一號為不起訴處分確
    定。復於九十年間，再度因施用第一、二級毒品案件，經臺
    灣桃園地方法院檢察署檢察官聲請本院以九十年度毒聲字第
    四一二六號裁定送強制戒治獲准，而於九十一年六月二十八
    日入戒治處所施強制戒治，後因戒治期間經戒治所人員評定
    成效良好，經本院裁定停止戒治，而於九十二年三月十九日
    停止戒治出所，所於期間併付保護管束，迄至同年六月二十
    七日保護管束期滿未經撤銷，視為執行完畢；然其上開施用
    毒品行為，經檢察官提起公訴，由本院於九十二年三月四日
    以九十一年度訴字第一一五七號判決就施用第一級毒品部分
    處有期徒刑八月，就施用第二級毒品部分處有期徒刑八月，
    合併定應執行刑為有期徒刑一年二月。甲○○又於九十一年
    間因竊盜罪，經本院於九十一年十一月四日以九十一年度桃
    簡字第七八二號判處有期徒刑三月，與上開施用第一級、第
    二級毒品罪，合併定應執行刑為有期徒刑一年四月確定後，
    於九十二年十二月一日入監執行。然甲○○於九十二年間，
    再犯施用毒品罪、竊盜罪，經本院分別以九十二年度訴字第
    一四六四號、九十三年度簡字第三十八號判決，分別判處有
    期徒刑十月、五月，合併定應執行刑為有期徒刑一年一月確
    定後接續上開徒刑執行，直至九十五年二月九日始縮短刑期
    執行完畢翌日出監。
二、詎曾佳琳仍不知悔改，於前開強制戒治執行完畢後五年以內
    ，復基於同時施用第一級海洛因、第二級毒品甲基安非他命
    之概括犯意，自九十五年三月中旬某日起至同年五月二十一
    日二十三時許，或在台北縣林口鄉某汽車旅館、或在其舅舅
    位於桃園縣大園鄉竹圍住處內，以將其所持有之第一級毒品
    海洛因、第二級毒品甲基安非他命放置在充作吸食器使用之
    玻璃球內加以混合後，點火燒烤加熱玻璃球，使之產生煙霧
    後吸食之方式，同時施用海洛因、甲基安非他命多次。嗣於
    九十五年五月二十二日凌晨一時許，為警在桃園縣桃園市○
    ○○街一０四號前查獲，並扣得其所有、供己施用之第一級
    毒品海洛因二包（驗餘合計淨重三點一二公克、包裝重一點
    零二公克）、第二級毒品甲基安非他命二包（驗餘合計淨重
    十六點零五公克）。
三、案經桃園縣政府警察局移送臺灣桃園地方法院檢察署檢察官
    偵查起訴。
    理  由
一、程序部分：本件被告甲○○所犯係死刑、無期徒刑或最輕本
    刑為三年以上有期徒刑以外之罪，亦非屬高等法院管轄第一
    審之案件，其於準備程序中就被訴事實為有罪之陳述，經本
    院告知簡式審判程序之旨，並聽取當事人意見後，經本院合
    議庭依刑事訴訟法第二百七十三條之一第一項規定裁定由受
    命法官獨任進行簡式審判程序，合先敘明。
二、訊據被告甲○○對其於上揭時間、地點連續多次施用第一級
    毒品海洛因、第二級毒品甲基安非他命之犯罪事實，於本院
    審理時坦承不諱，而員警查獲被告後所採集之尿液檢體，經
    送請台灣檢驗科技股份有限公司以酵素免疫分析法初步檢驗
    ，再佐以氣相層析質譜儀分析法確認檢驗結果確呈嗎啡陽性
    、甲基安非他命陽性反應，此有桃園縣政府警察局保安隊檢
    體監管紀錄表、台灣檢驗科技股份有限公司濫用藥物尿液檢
    驗報告各一紙附卷可稽，而以氣相層析質譜儀作藥物及其代
    謝產物之定性及定量分析，幾乎不會有偽陽性反應產生，為
    毒品檢驗學之常規，亦為本院辦理相關違反毒品危害防制條
    例案件所知悉，上開檢驗結果當足以認定為真實。另被告為
    警查獲時所扣得之白色粉末二包、白色晶體二包，經分別送
    請法務部調查局、內政部警政署刑事警察局鑑定，檢驗結果
    分別檢出第一級毒品海洛因、第二級毒品甲基安非他命成分
    ，海洛因部分，驗餘合計淨重三點一二公克（空包裝重一點
    零二公克），甲基安非他命部分，毛重十八點六一公克（空
    包裝袋重二點三一公克），取零點二五公克鑑定用罄，驗餘
    合計淨重十六點零五公克，此有法務部調查局出具之調科壹
    字第０八００一一三三三號鑑定通知書、內政部警政署刑事
    檢察局出具之刑鑑字第０九五０一三三五三二號鑑定書附卷
    可稽，在在足認被告前開任意性自白確與事實相符，堪以採
    信。另按一般而言，施用第一級毒品海洛因或第二級毒品安
    非他命（甲基安非他命）者，大多分開使用，但於醫學及毒
    品實務研究上，因中樞神經興奮劑與鴉片類藥物，在成癮機
    轉之生理作用上共用同一路徑，使得中樞神經興奮劑（如安
    非他命）與鴉片類藥物（如嗎啡、海洛因）同時混用時，產
    生彼此效用加成的效果，因之有些海洛因使用者，依據其個
    人體質或喜好，而於施用海洛因之際添加安非他命以增加其
    舒暢感，或原先使用安非他命者，開始嚐試施用海洛因時，
    於施用安非他命時添加些許海洛因，以排除其不適應性，在
    所多見，是以兩種毒品並無不能併用或混合施用之情形，於
    兩者毒品同時施用之情形，因個人體質不同，未必即會引起
    施用者身體不適或二者毒品互為排斥之情形。是被告上開所
    稱：係將安非他命和海洛因同時置放於玻璃球（吸食器）內
    加火燒烤後，產生煙霧併予吸食等語，尚非無據，堪予採信
    。末查，被告於九十年間，因施用第一、二級毒品案件，經
    本院以九十年度毒聲字第四一二六號裁定送強制戒治，而於
    九十一年六月二十八日入戒治處所施強制戒治，後因戒治期
    間經戒治所人員評定成效良好，經本院裁定停止戒治，而於
    九十二年三月十九日停止戒治出所，所於期間併付保護管束
    ，迄至同年六月二十七日保護管束期滿未經撤銷，視為執行
    完畢等情，亦有臺灣高等法院被告前案紀錄表一份附卷為憑
    ，堪認被告確於前開觀察勒戒執行完畢釋放後五年內，再犯
    本件毒品危害防制條例第十條第一項、第二項之施用毒品罪
    。從而，本件事證明確，被告多次施用第一級毒品海洛因及
    第二級毒品甲基安非他命之犯行，均已經證明，應依法論科
    。
三、查被告甲○○行為後，刑法及刑法施行法部分條文業經修正
    公布，並均於九十五年七月一日施行。修正後刑法第二條第
    一項之規定，係規範行為後法律變更所生新舊法律比較適用
    之準據法，於修正後刑法施行後，應適用修正後刑法第二條
    第一項規定之「從舊從輕」之原則為比較；修正後刑法第二
    條第二項，則為同條第一項之特別規定，於修正後刑法施行
    後，關於非拘束人身自由之保安處分，應依修正後刑法第二
    條第二項之規定，適用裁判時之法律。又修正後刑法第三十
    五條，乃刑之重輕之法定次序與標準，應適用裁判時之修正
    後刑法第三十五條之規定。修正後刑法第二條第一項係採「
    從舊從輕」原則，適用最有利於行為人之法律。既曰法律，
    自較刑之範圍為廣；除法律有特別規定者（如修正後刑法第
    二條第二項非拘束人身自由之保安處分適用裁判時法，修正
    後刑法施行法第九條之三規定之情形），應依其規定；或事
    關執行之緩刑之宣告，或犯罪在刑法修正施行前，自首在刑
    法施行後之自首部分，或程序之規定（程序從新，如刑法第
    四十條沒收宣告之程序規定），應適用裁判時之修正後刑法
    之規定外；依修正後刑法第二條第一項比較時，應就罪刑有
    關之共犯、未遂犯、連續犯、牽連犯、結合犯以及累犯加重
    、自首減輕暨其他法定加減原因（如身分加減）與加減例等
    一切情形，綜其全部之結果而為比較後，予以整體適用，不
    能割裂而分別適用有利益之條文。關於易科罰金之折算標準
    、易服勞役之折算標準及期限、罰金與死刑是否併予執行、
    多數有期徒刑定應執行之刑時之最高刑期之限制等之修正，
    事涉行為人易刑折算標準金額之多寡與期限之長短及定執行
    刑時能否就罰金刑併予執行或有期徒刑定應執行之刑時最高
    度之限制，亦均屬依修正後刑法第二條第一項所應比較適用
    法律之範圍。拘束人身自由之保安處分，並非屬修正後刑法
    第二條第二項規定應適用裁判時法之範圍，除有特別規定者
    外，亦屬應依修正後刑法第二條第一項比較適用之法律；從
    刑附屬於主刑，除法律有特別規定者外，依主刑所適用之法
    律（以上參考最高法院九十五年五月二十三日刑事庭第八次
    會議決議及最高法院二十四年上字第四六三四號、二十四年
    上字第五二九二號、二十七年上字第二六一五號判例）。其
    次，法律有變更而須為新、舊法之比較以定其適用之目的，
    厥唯保障行為人之既有法律地位不致因法律之修正而惡化或
    受到更不利益之結果並兼謀行為人之利益，此為最高之價值
    ，非必斤斤於法律體系適用之完整性，況或基於法規之性質
    ，如程序性之法律、事涉執行之緩刑規定，依法理係均應適
    用新法，或因法律另有規定，如修正後刑法第二條第二項規
    定「非拘束人身自由之保安處分係適用裁判時之法律」，修
    正後刑法施行法第三條之一第二項規定「於九十四年一月七
    日刑法修正施行前犯併合處罰數罪中之一罪，且該數罪均符
    合第四十一條第一項得易科罰金之規定者，適用九十年一月
    四日修正之刑法第四十一條第二項規定」，即有此情形係一
    律適用行為時法之舊法，由是可見遇有法律修正而須選擇適
    用新法或舊法時，須依法規之性質或視法律是否另有規定決
    之，在選法適用時，本即寓有可據個別之特性而割裂分別適
    用新法或舊法之容許性，至數項經修正之法律須整體比較以
    同其新、舊法之適用俾維持法律體系之完整性，核係各該法
    律在適用上因具「依附及相互關聯」之特性使然，非屬新、
    舊法應比較利、弊藉資保障行為人之既有法律地位兼謀其利
    益之立法意旨所必然。準此以解，就罪、刑有關之規定諸如
    共犯、未遂犯、連續犯、牽連犯、結合犯以及累犯加重、自
    首減輕暨其他法定加減原因（如身分加減）與加減例等一切
    情形，應綜其全部之結果而為比較後，予以整體適用，不能
    割裂而分別適用有利益之條文，固如前述，惟究其緣由，實
    係著眼於因各該規定皆涉及犯罪之態樣、階段、罪數、法定
    刑得或應否加、減暨加減之幅度，並進而影響法定刑或處斷
    刑之範圍，換言之，各該罪、刑之規定須經綜合考量整體適
    用後，方能據以限定法定刑或處斷刑之範圍，嗣始得於該範
    圍內為一定刑之宣告，易詞以言，個別宣告刑雖屬單一之結
    論，然實係經綜合考量整體適用各相關罪、刑規定之所得，
    因之，宣告刑所據以決定之各相關罪、刑規定，顯具適用上
    之「依附及相互關聯」之特性，自須同其新、舊法之適用，
    第查，「易刑」或「定執行刑」係規範宣告刑得或應如何執
    行之法律，核屬為刑之宣告後始生應否適用問題之規定，非
    屬宣告刑所據以決定因而須先行確定如何適用新、舊之法規
    ，依其性質，在未為刑之宣告前亦無可能確定應否適用而預
    先選定須適用新或舊法，復無此必要，不寧唯是，該規定所
    涵攝之「小前提」係「宣告刑」，猶與罪、刑規定涵攝之「
    小前提」為「歷史社會事實」迥異，職是，「易刑」及「定
    執行刑」之規定，不論涵攝之「小前提」、決定應否適用之
    階段及適用後所得之法律效果，與罪、刑之規定皆不相侔，
    與之顯不具適用上之「依附及相互關聯」之特性，依前述，
    要毋須與罪、刑之規定同其新、舊法之適用，自得秉其本身
    之性質而各據應涵攝之「小前提」為新、舊、利、弊之比較
    後個別定其法律之適用。茲首就與本案有關且於為刑之宣告
    前須先行及連帶確定應如何適用之法律修正情形列述如下：
    (一)與罪、刑有關且須依修正後刑法第二條第一項規定為利、
      弊之比較以定如何適用之法律變更部分：
      (1)修正前刑法第五十六條原規定「連續數行為而犯同一罪
        名者，以一罪論。但得加重其刑至二分之一。」，修正
        後已將該條刪除，即採一罪一罰之原則。
      (2)就本件被告甲○○所犯多次施用第一級毒品、第二級毒
        品行為，如依行為時之法律規定，得依修正前刑法第五
        十六條規定，論以一罪，惟得加重其刑至二分之一；但
        如依裁判時法規定，被告上開數次施用第一級毒品、第
        二級毒品行為，固不因連續犯規定而各得加重其刑，惟
        須一行為一罰。故綜合適用修正前後之罪、刑相關規定
        予以比較，修正後刑法條文非較有利於被告，故依刑法
        第二條第一項前段規定，應整體適用修正前刑法之有關
        規定，合先敘明。
    (二)毋須依修正後刑法第二條第一項規定為利、弊之比較以定
      如何適用之法律變更部分：
      (1)刑法第十一條原規定「本法總則於其他法令有刑罰之規
        定者，亦適用之。但其他法令有特別規定者，不在此限
        。」，經修正為「本法總則於其他法律有刑罰或保安處
        分之規定者，亦適用之。但其他法律有特別規定者，不
        在此限。」，亦即為使法規範明確，將「法令」修正為
        「法律」以符合法律保留及罪刑法定原則，復就解釋上
        認為「有刑罰之規定」包含保安處分部分亦予以明文化
        ，是以此一修正並未涉及實體國家刑罰權之有無暨其範
        圍之更迭，非屬與罪、刑有關且須與之整體依修正後刑
        法第二條第一項之規定為新、舊法比較以同其適用之「
        法律變更」，惟本條修正之目的既為符法律保留及罪刑
        法定原則暨規範明確性之要求，當以修正後之規定較能
        契合刑罰之本質兼更具規範之實質妥當性暨進步性，因
        之，基於「法與時轉則治」之理念，此部分自應適用修
        正後規定。
      (2)另刑法第五十五條原規定：「一行為而觸犯數罪名，或
        犯一罪而其方法或結果之行為犯他罪名者，從一重處斷
        」，惟被告行為後已修正之第五十五條僅規定：「一行
        為而觸犯數罪名者，從一重處斷。但不得科以較輕罪名
        所定最輕本刑以下之刑」，亦即被告行為後，有關想像
        競合犯之規定仍加以保留，但在科刑上有所限制（即但
        書之規定），惟此部分修正屬於法理明文化，非為法律
        變更而不生比較新舊法之問題（最高法院刑事庭九十五
        年度第八次會議決議參照）。
      (3)至於新修正刑法第五十七條關於科刑時應審酌之事項，
        其中修正後刑法第五十七條第七款「犯罪行為人與被害
        人之關係」，係將修正前同法第八款「犯人與被害人『
        平日』之關係」之「平日」一語刪除，擴大犯罪行為人
        與被害人在犯罪行為上之關係，亦屬科刑時應予考慮之
        標準。修正後同法第八款並增列「犯罪行為人違反義務
        之程度」，此均屬法院就刑之裁量審認標準之明文化（
        最高法院九十五年五月二十三日第八次刑庭會議決議亦
        同此意旨），毋須依修正後刑法第二條第一項規定為利
        、弊之比較，附此說明。
四、是核被告甲○○所為，係犯毒品危害防制條例第十條第一項
    之施用第一級毒品罪及同條第二項之施用第二級毒品罪；被
    告施用第一級、第二級毒品前、後所為持有海洛因及甲基安
    非他命之低度行為，為其施用之高度行為所吸收，均不另論
    罪；又被告多次同時施用第一級毒品海洛因、第二級毒品甲
    基安非他命之行為，係屬一行為觸犯數罪名之想像競合關係
    ，應從一重之連續施用第一級毒品罪論處。公訴人認為被告
    所犯上開二罪係犯意個別，應依數罪併合處罰云云，惟據被
    告供稱其於施用毒品時，係同時將第一級毒品海洛因與第二
    級毒品安非他命放置於玻璃球吸食器一起混合燒烤，再予同
    時施用等語，而施用者得同時將海洛因及安非他命放在玻璃
    球內燒烤吸用，兩者未必互相排斥等情，業如前述，是被告
    同時施用第一級毒品海洛因與第二級毒品安非他命仍屬一行
    為而非數行為，應屬刑法第五十五條前段所定之想像競合犯
    ，依法應從一重處斷，公訴人認係犯意個別，應依數罪併合
    處罰，容有誤會。又被告先後多次施用第一級毒品海洛因行
    為，時間緊接，犯罪構成要件相同，顯係基於概括犯意為之
    ，為連續犯，應依修正前刑法第五十六條規定論以一罪，加
    重其刑；另公訴人雖僅就被告於九十五年五月二十一日晚上
    十二時許之施用第一級毒品海洛因、第二級毒品甲基安非他
    命之犯行予以起訴，而未就前揭犯罪事實欄二所載其餘時點
    之施用第一級毒品海洛因、第二級毒品安非他命之犯行提起
    公訴，然上開漏未起訴之連續施用第一級毒品海洛因犯行，
    與經起訴且論罪科刑部分，分別具有連續犯及想像競合之裁
    判上一罪之關係，為起訴效力所及，本院自得併予審判，併
    予敘明。末查，被告曾有如犯罪事實欄一所載之前科紀錄及
    徒刑執行等情，有台灣高等法院被告前案紀錄表在卷可憑，
    其於五年以內再犯本件有期徒刑以上之罪，為累犯，應依法
    遞加重其刑。爰審酌被告前已因相同施用毒品犯行，經觀察
    、勒戒及二次強制制戒治，並曾獲不起訴處分之寬典，猶未
    能使其知所省惕，根絕施用毒品惡習，仍再施用足以導致人
    體機能發生依賴性、成癮性及抗藥性等障礙之第一級、第二
    級毒品，而為本件施用毒品犯行，足徵其沾染毒品甚深，施
    用期間非短，次數亦多，惟念其本件所犯屬自戕行為，暨其
    動機、目的、手段、品行、生活狀況、智識程度等一切情狀
    ，量處如主文所示之刑，以資懲儆。
五、至扣案之第一級毒品海洛因二包（驗餘合計淨重三點一二公
    克）、第二級毒品甲基安非他命二包（驗前總毛重為十八點
    六一公克，包裝袋重二點三一公克，取零點二五公克用罄，
    驗餘總淨重十六點零五公克），屬經警查獲之毒品，且均為
    被告所持有、供其施用毒品之用，業經其供述明確，應依毒
    品危害防制條例第十八條第一項前段之規定沒收銷燬之。至
    於用以盛裝上開毒品所用包裝袋共四個，以現今所採行之鑑
    驗方式，包裝袋仍會殘留微量毒品而無法將之完全析離（有
    法務部調查局調科壹字第０九三六一二九六五五０號函附卷
    可資參佐），是盛裝上開毒品所用之包裝袋四個，均應依毒
    品危害防制條例第十八條第一項前段規定沒收並銷燬之，附
    此敘明。
六、據上論斷，應依刑事訴訟法第二百七十三條之一第一項、第
    二百九十九條第一項前段，毒品危害防制條例第十條第一項
    、第二項、第十八條第一項前段，修正後刑法第二條第一項
    前段、第十一條前段，修正前刑法第五十六條、第五十五條
    、第四十七條，判決如主文。
本案經檢察官郝中興到庭執行職務。
中    華    民    國    95    年    10    月    18    日
                      台灣桃園地方法院刑事第十一庭
                            法  官  何俏美
以上正本證明與原本無異。
如不服本判決，應於送達後10日內，向本院提出上訴狀。
                            書記官  陳淑瓊
中    華    民    國    95    年    10    月    18    日
附錄論罪科刑依據之法條：
毒品危害防制條例第十條
施用第一級毒品者，處六月以上五年以下有期徒刑。
施用第二級毒品者，處三年以下有期徒刑。


司法院資訊處製作；財團法人民間司法改革基金會備份。
